【裁判字號】    93,訴,3780
【裁判日期】    950321
【裁判案由】    建築法
【裁判全文】
臺北高等行政法院裁定
                                     93年度訴字第3780號
原      告  甲○○
訴訟代理人  丁○○
被      告  臺北市政府工務局
代  表  人  陳威仁（局長）
訴訟代理人  乙○○
            丙○○
上列當事人間因建築法事件，原告不服臺北市政府中華民國93年
9月22日府訴字第09321299900號訴願決定，提起行政訴訟。本院
裁定如下：
    主  文
原告之訴駁回。
訴訟費用由原告負擔。
    理  由
一、按「確認公法上法律關係成立或不成立之訴訟，於原告得提
    起撤銷訴訟者，不得提起之。」，行政訴訟法第6條第3項定
    有明文。是以，確認公法上法律關係成立或不成立（存在或
    不存在）之訴訟，僅具有補充性，因行政處分而生之公法上
    法律關係之爭議，應就爭執行政處分之適法性，提起撤銷訴
    訟，非任由當事人就其認為違法之行政處分所生之各權利義
    務，另行提起確認訴訟，以免浪費行政訴訟資源，並避免行
    政法院對同一行政處分是否違法作成歧異之裁判。易言之，
    提起確認公法上法律關係成立或不成立（存在或不存在）之
    訴訟，以該公法上法律關係非由行政處分所生者為要件，此
    一要件如不具備，而其情形又不可以補正，則依行政訴訟法
    第107條第1項第10款規定，行政法院應以裁定駁回原告之訴
    ，合先敘明。又按訴願之提起，應自行政處分達到或公告期
    滿之次日起30日內為之，訴願法第14條第1項定有明文。再
    訴願事件，提起訴願逾法定期間，應為不受理之決定，復為
    訴願法第77條第2款前段所規定。若逾越30日之不變期間而
    提起訴願，即為法所不許，行政法院（現改制為最高行政法
    院）亦著有62年度判字第583號判例。
二、本件原告未經申領建造執照，即擅自於台北市○○路30巷
    167弄8號1樓前方法定空地，以金屬及壓克力等材料建築乙
    層高約3公尺，面積約13平方公尺之構造物，經被告審認上
    開構造物未經申領執照擅自建築，違反建築法第25條、第86
    條及違章建築處理辦法第2條規定，乃於93年4月12日以北市
    工建字第09350168200號違建查報拆除函予以查報應予強制
    拆除。原告不服，提起訴願，遭決定不受理，遂向本院提起
    行政訴訟。
三、經查，法律關係因行政處分而發生者，當事人如有爭執，本
    應以撤銷訴訟訴請撤銷原處分，則該法律關係自然失其附麗
    ，隨之而變更或消滅。第以本件原告訴之聲明為「一、確認
    原告所有座落臺北市○○路30巷167弄8號1樓前違建係屬『
    臺北市違章建築處理要點』中所指之『既存違建』，且依照
    該要點第26條、第27條規定進行修繕應予拍照列管暫免拆除
    。二、訴訟費用由被告負擔。」，核其係提起確認訴訟，惟
    查原告係不服被告93年4月12日北市工建字第09350168200號
    違建查報拆除函，而循序提起訴願及行政訴訟，係屬因行政
    處分而生之公法上法律關係之爭議，徵之首開條文規定及說
    明，原告自應提起撤銷訴訟，尚不得提起確認訴訟。且退步
    言，縱原告係提起撤銷訴訟，因原告係不服被告93年4月12
    日北市工建字第09350168200號違建查報拆除函，向臺北市
    政府提起訴願，然其係於93年4月15日收受上開函，有原告
    同居人蓋章收受之被告建築管理處送達證書影本1份附於原
    處分卷可稽，計其提起訴願之期間，應自93年4月16日起算
    ，不予扣除在途期間（原告設址於台北市，訴願機關臺北市
    政府亦設址於台北市），至93年5月15日即已屆滿，惟該末
    日適為星期六，依規定以其次星期一即93年5月17日代之。
    然原告遲至93年6月24日始經由被告向臺北市政府提起訴願
    ，此觀訴願書上所蓋被告收文戳記即明，依首揭法條規定及
    判例，顯已逾法定不變期間，經訴願決定以其訴願已逾法定
    不變期間，從程序上予以不受理，自無不合，縱原告復對之
    提起撤銷訴訟，仍屬不備起訴要件，顯不合法，應予駁回。
    本件因原告未於法定期間提起訴願，經訴願機關為訴願不受
    理之決定，致未能合法提起撤銷訴訟，聽令行政處分確定，
    然後再以無起訴期間限制之確認訴訟，主張因行政處分而生
    之法律關係存在或不存在，則行政處分之效力永遠處於不確
    定狀態，不惟訴願及撤銷訴訟成為多餘之制度，抑且有害法
    律秩序之安定，自非法之所許。從而本件訴訟即屬不得提起
    而提起之訴訟，揆諸前揭法條規定，原告之訴顯非合法，應
    予駁回。另本件訴訟既不合法，其實體上之主張即無庸審酌
    ，附予述明。
四、依行政訴訟法第107條第1項第10款、第104條、民事訴訟法
    第95條、第78條，裁定如主文。
中    華    民    國    95    年     3    月   21     日
                  第四庭審判長法    官  鄭忠仁
                              法    官  畢乃俊
                              法    官  林育如
上為正本係照原本作成。
如不服本裁定，應於送達後10日內向本院提出抗告狀（須按他造
人數附繕本）。
中    華    民    國    95    年     3    月   21     日
                              書 記 官  林惠堉


司法院資訊處製作；財團法人民間司法改革基金會備份。
